【裁判字號】    98,訴,535
【裁判日期】    981110
【裁判案由】    清償借款
【裁判全文】
臺灣嘉義地方法院民事判決               98年度訴字第535號
原      告  乙○○
                        號
被      告  甲○○
訴訟代理人  葉榮棠律師
上列當事人間清償借款事件，本院於民國98年10月27日言詞辯論
終結，判決如下：
    主  文
被告應給付原告新台幣玖拾壹萬元，及自民國九十八年八月十三
日起至清償日止，按年息百分之五計算之利息。
原告其餘之訴駁回。
訴訟費用新台幣壹萬零玖佰元，其中新台幣玖仟玖佰壹拾玖元由
被告負擔，餘由原告負擔。
    事實及理由
一、原告起訴主張：被告於民國89年3月27日向其借款新台幣（
    下同）100 萬元，惟被告屢經催討仍置之不理，爰依消費借
    貸之法律關係請求被告返還借款等語，並聲明：被告應給付
    原告100 萬元，及自89年3 月27日起至清償日止，按年息百
    分之5 計算之利息；訴訟費用由被告負擔。
二、被告答辯略以：
    對於原告提出之89年3月27日匯出匯款回條聯及90年2月22日
    簽立之借據無意見，原告確實有匯款100 萬元，而90年2 月
    22日之借據亦係其親簽無誤。但原告匯款100 萬元之目的，
    係委託被告投資買賣股票之款項，原告投資股票失利又不甘
    損失，才叫伊在借據上寫100 萬元係借款，因為伊當時和原
    告胞妹離婚後仍然同住一處，原告胞妹不斷跟伊爭執吵鬧，
    要求伊將股票投資失利的損失寫成是借款，所以伊才簽立上
    開借據等語，並聲明：原告之訴駁回；訴訟費用由原告負擔
    。
三、本院得心證之理由：
  (一)原告主張被告向其借款100 萬元，原告於89年3 月27日匯款
    給被告，嗣屢經催討被告仍未清償，兩造遂於90年2 月22日
    簽立借據1 紙，詎被告迄今猶未清償之事實，業據提出匯出
    匯款回條聯及借據各1 紙附卷可稽，被告對於原告於89年3
    月27日匯款至伊帳戶及90年2 月22日簽立借據之事實，固不
    爭執，惟以前揭情詞置辯，是本件應審究者厥為：交付系爭
    100 萬元之原因，係出於消費借貸關係抑或委任關係？茲說
    明如下。
  (二)按稱消費借貸者，謂當事人約定，一方移轉金錢或其他代替
    物之所有權於他方，而他方以種類、品質、數量相同之物返
    還之契約；又消費借貸，因金錢或其他代替物之交付而生效
    力，民法第474 條、第475 條分別定有明文。因此，金錢借
    貸契約，為要物契約，應由貸與人就交付金錢及借貸意思表
    示相互一致之事實，負舉證之責。本件兩造就原告交付100
    萬元予被告之事實並不爭執，且據原告提出匯出匯款回條聯
    附卷足憑，堪信屬實，另參諸被告於90年2 月22日簽立之借
    據，內容記載：「茲於八十九年三月向乙○○小姐借款新台
    幣壹佰萬元，原預訂三個月內還清，但因個人理財失誤，致
    財務狀況不佳，無力償還，....，將竭盡所能按月攤還，直
    至清償完畢為止。」，有上開借據在卷可按，該借據內容清
    楚載明，原告89年3 月27日交付之100 萬元，係被告向原告
    借用之款項，核與原告所述係基於借貸關係交付100 萬元之
    情相符。被告雖辯稱：原告委託被告投資買賣股票失利不甘
    損失，原告及原告胞妹不斷吵鬧，伊才簽立上開借據，且伊
    已將投資買賣股票之剩餘款項返還給原告云云，並提出帳戶
    歷史交易查詢報表、寶來證券股份有限公司分戶歷史帳查詢
    、元富綜合證券公司交易系統分戶歷史帳列印各1 份為證。
    然按當事人主張有利於己之事實，就其事實有舉證責任，民
    事訴法第277 條定有明文，被告主張受原告委託投資買賣股
    票乙情，雖提出股票交易紀錄以資佐證，然上開資料僅能證
    明被告買賣股票之交易紀錄而已，尚不足以證明被告前揭股
    票買賣行為係受原告之託所為，況且，向他人借貸款項必有
    所用途，而出借款項之後，借款人要如何運用款項，本非貸
    與人所得置喙，是被告將原告所匯款項用以買賣股票，事後
    提出買賣股票紀錄辯稱係受原告委任所為云云，尚無足憑採
    。況被告係50年出生，嘉南藥專畢業，從事藥品代理公司的
    業務工作，此據被告自承在卷，足見被告係具有相當社會經
    驗之人，對於簽立借據表明積欠借款應負之法律責任，自甚
    為明瞭，當不至於僅因原告及原告胞妹吵鬧即簽立借據，憑
    空負擔100 萬元鉅額債務，是被告辯稱因原告等吵鬧而簽立
    借據云云，洵非可採。再者，被告自承在寶來證券股份有限
    公司最後一次買賣股票是89年11月20日，在元富證券股份有
    限公司最後一次買賣股票是90年3 月26日，賣出後因幾乎虧
    損僅剩8 萬多元，所以沒有再投資買賣股票，但已將剩餘款
    項還給原告等語。經查，被告陸續匯款給原告之日期，分別
    為90年3 月5 日、90年4 月6 日、同年6 月6 日、同年10月
    4 日及91年8 月6 日，匯款金額分別為2 萬元、1 萬元、2
    萬元、1 萬元及3 萬元，共計9 萬元之事實，業據被告提出
    自動櫃員機交易紀錄及無摺存入憑條存根在卷可按，且為原
    告所不爭執，堪信為真實。惟被告主張上開款項係返還剩餘
    之投資款項云云，苟若屬實，被告理應於90年3 月26日最後
    一次買賣股票後，立即將全數剩餘款項一次返還為是，然被
    告非但陸續分5 次，每次以1 、2 萬元之數額匯款給原告，
    且最後一次匯款日期甚至相隔約1 年半之久，此與返還剩餘
    投資款項之常理，顯然不符，自非可採。而被告於90年2 月
    22日簽立借據後，自同年3 月5 日起，每次以1 、2 萬元之
    金額陸續匯款給原告，則與經債權人多方催討後，債務人方
    返還部分欠款之社會常情無違，且亦與被告簽立借據載明系
    爭100 萬元係借款乙節相符，是原告主張被告向其借款100
    萬元等語，應與事實相符而可採信。
  (三)惟被告前揭陸續匯款給原告共計9 萬元之款項，係清償系爭
    借款之用，是被告尚欠91萬元借款乙情，業據原告於本院自
    認在卷（詳本院卷第30頁），基此，原告請求被告返還之借
    款本金於91萬元範圍內，洵屬有據，逾此範圍之請求，尚無
    可採。
  (四)又給付有確定期限者，債務人自期限屆滿時起，負遲延責任
    。給付無確定期限者，債務人於債權人得請求給付時，經其
    催告而未為給付，自受催告時起，負遲延責任。其經債權人
    起訴而送達訴狀，或依督促程序送達支付命令，或為其他相
    類之行為者，與催告有同一之效力，民法第229 條第1 項、
    第2 項分別定有明文。又遲延之債務，以支付金錢為標的者
    ，債權人得請求依法定利率計算之遲延利息，為同法第233
    條第1 項前段所明定。參諸被告於90年2 月22日簽立之借據
    ，兩造並未約定還款期限，本件借款既未約定還款日期，揆
    諸前揭條文規定，被告應自受催告時起始負遲延責任。而本
    件原告聲請對被告發支付命令，該支付命令於98年8 月12日
    送達被告，有本院送達證書在卷可稽，故被告自支付命令送
    達翌日即98年8 月13日起始負遲延責任，因此，原告請求被
    告給付遲延利息部分，於自98年8 月13日起至清償日止，按
    年利百分之5 計算遲延利息之範圍內，於法有據，逾此範圍
    之請求，則非可採。
四、綜上所述，原告主張被告於89年3 月27日向其借款100 萬元
    ，經本院調查證據之結果，認與事實相符而可採信，惟被告
    業已清償9 萬元之事實，亦經原告自認在卷，從而，原告依
    消費借貸之法律關係，請求被告應給付91萬元，及自98年8
    月13日起至清償日止，按年息百分之5 計算之利息範圍內，
    為有理由，應予准許，逾此範圍之請求為無理由，應予駁回
    。
五、末按法院為終局判決時，應依職權為訴訟費用之裁判，民事
    訴訟法第87條第1 項定有明文。本件第一審裁判費10,900元
    ，本院依兩造勝敗比例酌定訴訟費用之負擔，爰判決如主文
    第3 項所示。
六、本件判決結果已臻明確，兩造其餘攻擊防禦方法及舉證，經
    本院斟酌後，認與判決結果無影響，爰不一一論述，供此敘
    明。
七、據上論結，本件原告之訴為一部有理由，一部無理由，依民
    事訴訟法第79條、第87條第1 項，判決如主文。
中    華    民    國    98    年    11    月    10    日
                      民二庭法  官  林中如
以上正本係照原本作成
如對本判決上訴須於判決送達後20日內向本院提出上訴狀
中    華    民    國    98    年    11    月    10    日
                            書記官  黃意雯


司法院資訊處製作；財團法人民間司法改革基金會備份。
